【裁判字號】    99,交聲,2476
【裁判日期】    991005
【裁判案由】    交管條例聲異
【裁判全文】
臺灣板橋地方法院交通事件裁定        99年度交聲字第2476號
原處分機關  臺北市交通事件裁決所
異  議  人
即受處分人  甲○○
上列異議人即受處分人因違反道路交通管理處罰條例案件，不服
原處分機關於民國99年7 月28日所為之裁決處分（裁決書案號：
北市裁罰字第裁22-AEX500875號），聲明異議，本院裁定如下：
    主  文
原處分關於甲○○汽車駕駛人，駕駛汽車經測試檢定酒精濃度超
過規定標準，處罰鍰新臺幣肆萬伍仟元及應參加道路交通安全講
習部分均撤銷。
第一項撤銷罰鍰部分，甲○○汽車駕駛人，駕駛汽車經測試檢定
酒精濃度超過規定標準，處罰鍰新臺幣壹萬捌千元。
第一項撤銷應參加道路交通安全講習部分，甲○○不罰。
    理  由
一、原處分意旨略以：異議人即受處分人甲○○於民國九十八年
    三月十九日凌晨零時三十六分許，駕駛車牌號碼一五０─Ｂ
    ＨＮ號重型機車，行經臺北市○○路○段，因「酒精濃度零
    點六二毫克／公升，超過規定標準」之違規，為警攔停掣單
    舉發，乃依道路交通管理處罰條例第三十五條第一項第一款
    、第二十四條第一項第二款規定，裁處罰鍰新臺幣（下同）
    四萬五千元，吊扣駕駛執照十二個月，並應參加道路交通安
    全講習。異議人則以：伊上開酒後駕車事件已於九十八年間
    經臺灣臺北地方法院檢察署檢察官以緩起訴處分終結，並於
    同年七月十日向公庫繳納緩起訴處分金二萬七千元，但依據
    行政罰法第二十六條規定，本件酒後駕車行為經檢察官為緩
    起訴處分，如同時有違反行政法上義務之規定，因已有刑事
    處罰，此時行政機關若另為行政裁罰，無異一罪二罰；又
    本件原處分機關裁處之罰緩處分與上開檢察官緩起訴處分所
    命之金錢給付，屬相同種類之金錢負擔，應不得重複處罰，
    且依道路交通管理處罰條例第三十五條第八項規定，汽車駕
    駛人有酒後駕車之情形，同時違反刑事法律者，經裁判確定
    處以罰金低於本條例第九十二條第三項所定最低罰鍰基準規
    定者，交通裁罰機關應依本條例裁決繳納不足最低罰鍰之部
    分，準此，異議人已繳交二萬八千，則裁罰機關應就不足部
    分（四萬五千元減去二萬七千元）裁罰一萬八千元等語，表
    示不服而聲明異議。
二、按汽車（含機車，下同）駕駛人有飲用酒類或其他類似物後
    其吐氣所含酒精濃度超過每公升零點二五毫克或血液中酒精
    濃度超過百分之零點零五以上，不得駕車，道路交通安全規
    則第一百十四條第二款定有明文。又汽車駕駛人，駕駛汽車
    經測試檢定酒精濃度超過規定標準者，處一萬五千元以上六
    萬元以下罰鍰，並當場移置保管該汽車及吊扣其駕駛執照一
    年；汽車駕駛人有同條例第三十五條第一項規定之情形，同
    時違反刑事法律者，經裁判確定處以罰金低於同條例第九十
    二條第三項所定最低罰鍰基準規定者，應依同條例裁決繳納
    不足最低罰鍰之部分。另汽車駕駛人，有第三十五條第一項
    規定之情形者，應接受道路交通安全講習。道路交通管理處
    罰條例第三十五條第一項第一款、第八項、第二十四條第一
    項第二款亦分別定有明文。
三、經查：
(一)、本件異議人即受處分人甲○○對於九十八年三月十九日凌晨
    零時三十六分許，騎乘車牌號碼一五０─ＢＨＮ號重型機車
    ，行經臺北市○○路○段，因「酒精濃度零點六二毫克／公
    升，超過規定標準」，經警攔停後當場製單舉發之事實，於
    提出聲明異議時坦承在卷，並有臺北市政府警察局舉發違反
    道路交通管理事件通知單影本在卷可稽，是異議人有酒後駕
    車經測試檢定酒精濃度超過規定標準之違規行為，洵堪認定
    。又異議人上開同一酒後駕車之行為，前經臺灣臺北地方法
    院檢察署檢察官以其上開行為涉犯刑法第一百八十五條之三
    之公共危險罪，認以緩起訴處分為適當，於九十八年四月二
    十四日以九十八年度偵字第八０五０號為緩起訴處分，緩起
    訴期間為一年（自九十八年五月二十三日起至九十九年五月
    二十二日），並命異議人應於緩起訴處分確定後，收到檢察
    官執行緩起訴處分命令通知書後三個月、六個月內，分別向
    國庫支付緩起訴處分金二萬七千元，並參加六小時之安全講
    習，嗣經檢察官依職權送請臺灣高等法院檢察署再議，臺灣
    高等法院檢察署於九十八年五月二十三日以九十八年度上職
    議字第五九八九號處分書駁回再議確定，而異議人亦於收到
    檢察官執行緩起訴處分命令通知書後三個月、六個月內，向
    國庫繳納緩起訴處分金二萬七千元，並參加六小時之安全講
    習等事實，亦分別有上開緩起訴處分書、執行緩起訴處分命
    令通知書、自行收納款項收據、臺灣高等法院檢察署處分書
    電腦列印本及臺灣高等法院被告前案紀錄表等件在卷可稽，
    復經本院向臺灣臺北地方法院檢察署查明異議人確已完成履
    行上開緩起訴處分所命應履行之事項等情，有本院辦理刑事
    案件電話記錄查詢表在卷足憑。是異議人酒後駕車經測試檢
    定酒精濃度超過規定標準之同一行為，前經檢察官為緩起訴
    處分，命異議人應向國庫支付緩起訴處分金二萬七千元，並
    參加六小時之安全講習，復經原處分機關對異議人裁處罰鍰
    四萬五千元，並吊扣駕駛執照十二個月及應參加道路交通安
    全講習等事實，亦堪以認定。
(二)、按行政罰法第二十六條第一項、第二項規定：「一行為同時
    觸犯刑事法律及違反行政法上義務規定者，依刑事法律處罰
    之。但其行為應處以其他種類行政罰或得沒入之物而未經法
    院宣告沒收者，亦得裁處之。」、「前項行為如經不起訴處
    分或為無罪、免訴、不受理、不付審理之裁判確定者，得依
    違反行政法上義務規定裁處之。」，其所揭示之所謂「一事
    不二罰」原則，探究其立法目的，係以一行為同時觸犯刑事
    法律及違反行政法上義務規定時，由於刑罰與行政罰同屬對
    不法行為之制裁，而刑罰之懲罰作用較強，故依刑事法律處
    罰，即足資警惕時，實無一事二罰再處行政罰之必要；且刑
    事法律處罰，由法院依法定程序為之，較符合正當法律秩序
    ，應予優先適用。但罰鍰以外之沒入或其他種類行政罰，因
    兼具維護公共秩序之作用，為達行政目的，行政機關仍得併
    予裁處。又此所稱「其他種類行政罰」，係指違反行政法上
    之義務應受「裁罰性」之「不利處分」而言，依行政罰法第
    二條規定，應包括限制或禁止行為之吊扣證照處分在內，合
    先敘明。
(三)、次按檢察官之緩起訴處分於緩起訴期間內，有下列情形之一
    者，檢察官得依職權或依告訴人之聲請撤銷原處分，繼續偵
    查或起訴：一於期間內故意更犯有期徒刑以上刑之罪，經檢
    察官提起公訴者；二緩起訴前，因故意犯他罪，而在緩起訴
    期間內受有期徒刑以上刑之宣告者；三違背第二百五十三條
    之二第一項各款之應遵守或履行事項者，刑事訴訟法第二百
    五十三條之三第一項定有明文。據此可徵經檢察官為「緩起
    訴」處分者，於「緩起訴」之猶豫期間內，最終是否會被檢
    察官提起公訴，猶懸而未定，亦即「緩起訴」處分於猶豫期
    間內尚未具有實質之確定力，檢察官仍得根據上開規定依職
    權或依告訴人之聲請，將被告「緩起訴」處分撤銷。而行政
    罰法第二十六條明定一事不二罰原則，且應受行政罰之行為
    如經不起訴處分或為無罪、免訴、不受理、不付審理之裁判
    「確定」者，始得依違反行政法上義務規定裁處之，並未明
    文包括「緩起訴」處分在內，雖「緩起訴」處分之最終使被
    告免於刑事訴追之效果與「不起訴」處分之效果相同，惟依
    行政罰法第二十六條第二項之立法意旨，亦必須待緩起訴處
    分實質確定時，被告始最終地確定免於受刑事訴追，原處分
    機關始得為行政裁罰，亦即在緩起訴期間內即猶豫期間期滿
    前，該緩起訴處分仍有被撤銷之可能，處分機關若於上揭緩
    起訴猶豫期間期滿前逕為行政裁決，裁處受處分人行政罰鍰
    ，將使受處分人日後有同時遭受行政處罰（指罰鍰）及刑事
    訴追之危險，顯與行政罰法第二十六條規定之立法意旨相違
    背。至酒後駕車經檢察官為緩起訴處分，並命駕駛人向公益
    團體或國庫捐款者，駕駛人係履行檢察官為緩起訴處分命令
    ，此等命令名義上雖非刑罰，但仍是一種特殊的處遇措施，
    造成駕駛人之財產減少或義務增加，性質上亦屬干預人民自
    由之處分，與刑事制裁無異，實質上則為刑事處罰，性質上
    自屬於處分金，與罰金無異（臺灣高等法院暨所屬法院九十
    六年法律座談會研討結果意見採之）。
(四)、又九十四年十二月二十八日修正公布，九十五年七月一日施
    行之道路交通管理處罰條例第三十五條第八項規定：「前項
    汽車駕駛人，經裁判確定處以罰金低於本條例第九十二條第
    三項所定最低罰鍰基準規定者，應依本條例裁決繳納不足最
    低罰鍰之部分」之規定，核屬行政罰法第二十六條之特別規
    定。倘駕駛人所支付之緩起訴處分金，未達道路交通管理處
    罰條例第九十二條第三項所定最低罰鍰基準規定者，仍須補
    繳不足最低罰鍰之部分，始為適法。是檢察官為緩起訴處分
    並命捐款者，其捐款解釋上亦屬道路交通管理處罰條例第三
    十五條第八項所規定之罰金，若駕駛人所支付之緩起訴處分
    金，未達道路交通管理處罰條例第九十二條第三項所定最低
    罰鍰基準規定者，依該條例第三十五條第八項之規定，仍須
    補繳不足最低罰鍰之部分。則於緩起訴猶豫期間屆滿後，對
    上述不足額處分，處分機關仍有裁處罰鍰之空間（臺灣高等
    法院暨所屬法院九十七年法律座談會第三十九號研討結果意
    見採之）。
(五)、再者，依刑事訴訟法第二百五十三條之二第一項第八款之規
    定，檢察官為緩起訴處分者，亦得命被告於一定期間內遵守
    或履行預防再犯所為之必要命令。是檢察官於酒後駕車之公
    共危險案件之緩起訴處分內，自得同時命受處人應施以道安
    講習，而是項處分，雖非刑罰，但對被告而言，仍有自由受
    限之影響，在性質上仍具有實質制裁之效果。復揆諸道路交
    通管理處罰條例第三十五條及第二十四條第一項第二款所規
    定之裁處，含有罰鍰、吊銷駕照及施以道路交通安全講習之
    處分，三者分屬行政罰法法理中之裁罰，含有對於過去違反
    義務行為處罰之典型秩序罰，以及對於預防將來再犯危險之
    剝奪或消滅資格、權利之不利處分及警告性處分；而關於罰
    鍰部分既係對於過去義務違反而為秩序罰之目的與刑事制裁
    所欲達到保護交通安全之目的相同，另施以道安講習部分則
    為預防將來再犯危險之處分，要與檢察官依刑事訴訟法第二
    百五十三條之二第一項第八款規定為預防再犯之必要命令，
    目的亦屬相同。從而緩起訴之被告已依檢察官緩起訴處分命
    令，接受道安講習者，可認已履行檢察官為緩起訴處分命令
    所課予之負擔，已達預防再犯之目的，又刑事法律處罰，既
    係由司法機關依法定程序為之，較符合正當法律秩序，應予
    優先適用，故在處罰目的及方式相同時，若依刑事法律處罰
    ，即足資警惕，自亦不應再受同種類之行政罰之制裁。準此
    ，自行政罰法第二十六條規定立法意旨為有利於行為人之解
    釋，以及保障人民基本權，應認應受行政處罰之行為，關於
    罰鍰及施以道安講習部分，同一事實如經緩起訴處分確定者
    ，亦有行政罰法第二十六條所定一行為不二罰原則之適用（
    以上見解參考臺灣高等法院九十九年度交抗字第一七八八號
    裁定及本院九十九年度交聲字第九九四號裁定）。
(六)、查本件異議人上開酒後駕駛重型機車之行為，同時違反道路
    交通管理處罰條例第三十五條第一項第一款規定及刑法第一
    百八十五之三規定，係一行為同時觸犯刑事法律及違反行政
    法上義務規定，依行政罰法第二十六條第一項前段規定，應
    依刑事法律處罰之；而異議人酒後駕駛重型機車而觸犯刑法
    第一百八十五條之三之公共危險罪，業經臺灣臺北地方法院
    檢察署檢察官於九十八年四月二十四日以九十八年度偵字第
    八０五０號為緩起訴處分，緩起訴期間為一年（自九十八年
    五月二十三日起至九十九年五月二十二日），並命異議人應
    於緩起訴處分確定後，收到檢察官執行緩起訴處分命令通知
    書後三個月、六個月內，分別向國庫支付緩起訴處分金二萬
    七千元，並參加六小時之安全講習，嗣經臺灣高等法院檢察
    署於九十八年五月二十三日以九十八年度上職議字第五九八
    九號處分書駁回檢察官職權再議確定，而異議人已於收到檢
    察官執行緩起訴處分命令通知書後三個月、六個月內，向國
    庫繳納緩起訴處分金二萬七千元，並參加六小時之安全講習
    等事實，有如前述；本件異議人就其所繳交之上開緩起訴處
    分金，因低於主管機關依道路交通管理處罰條例第九十二條
    第三項及違反道路交通管理事件統一裁罰基準表所定之最低
    罰鍰基準規定，即駕駛人其吐氣所含酒精濃度超過每公升零
    點五五毫克以上或血液中酒精濃度超過百分之零點一一以上
    者，機器腳踏車最低罰鍰基準為四萬五千元，故揆諸上揭說
    明，就行政罰鍰部分，應僅得命異議人繳納不足最低罰鍰之
    部分即一萬八千元（計算式：四萬五千元減去二萬七千元，
    等於一萬八千元）；另就道路交通安全講習部分，異議人既
    已完成履行緩起訴處分所命參加六小時之安全講習，且異議
    人係因犯酒後駕車公共危險罪，經檢察官於緩起訴處分中命
    參加安全講習，堪認該安全講習與道路交通安全講習行政處
    分之性質、內容相同，基於一事不二罰原則，原處分機關就
    此部分，亦不得再對異議人為相同內容之重複處罰。故本件
    原處分機關未予詳查，於異議人同一酒後駕車之行為受緩起
    訴處分確定且期滿未經撤銷後，仍依道路交通管理處罰條例
    第三十五條第一項第一款規定裁處罰鍰四萬五千元，並依同
    條例第二十四條第一項第二款規定並裁處應參加道路交通安
    全講習，均有未洽。
(七)、末按行政罰法業於九十四年二月五日經制訂公布，並自九十
    五年二月五日起施行，該法第五條規定：「行為後法律或自
    治條例有變更者，適用行政機關最初裁處時之法律或自治條
    例。但裁處前之法律或自治條例有利於受處罰者，適用最有
    利於受處罰者之規定。」查道路交通管理處罰條例所定吊扣
    駕駛執照之處分，係屬行政罰法中所稱行政罰之性質，自有
    前開行政罰法第五條規定之適用。又道路交通管理處罰條例
    第六十八條規定：「汽車駕駛人，因違反本條例及道路交通
    安全規則之規定，受吊銷駕駛執照處分時，吊銷其持有各級
    車類之駕駛執照。」嗣於九十九年五月五日修正公布第第六
    十八條規定：「汽車駕駛人，因違反本條例及道路交通安全
    規則之規定，受吊銷駕駛執照處分時，吊銷其執有各級車類
    之駕駛執照。領有汽車駕駛執照之汽車駕駛人，除駕駛聯結
    車、大客車、大貨車外之非其駕駛執照種類之車輛，違反本
    條例及道路交通安全規則之規定，應受吊扣駕駛執照情形時
    ，無因而肇事致人受傷或重傷者，記違規點數五點。但一年
    內違規點數共達六點以上或再次應受吊扣駕駛執照情形者，
    併依原違反本條例應受吊扣駕駛執照處分規定，吊扣其駕駛
    執照。」並由行政院於九十九年八月三十一日行政院院臺交
    字第０九九００四八一九七號令發布定自九十九年九月一日
    施行。查本件異議人違規之行為時間係九十八年三月十八日
    ，原處分機關裁處時為九十九年七月二十八日，而上開新修
    正道路交通管理處罰條例第六十八條規定係自九十九年九月
    一日起開始施行，是異議人上揭違規行為時及原處分機關裁
    處時，均係於道路交通管理處罰條例第六十八條修正施行前
    所為，揆諸上開行政罰法第五條規定，本件自無比較新舊法
    之問題，而應適用原處分機關裁處時之法律即九十九年九月
    一日修正施行前之道路交通管理處罰條例第六十八條規定。
    裁罰基準表論處，併此敘明。
五、綜上所述，異議人於前揭時地，駕駛普通重型機車經測試檢
    定酒精濃度超過規定標準之違規行為，洵堪認定。原處分機
    關依前揭道路交通管理處罰條例第三十五條第一項一款之規
    定，裁處異議人吊扣駕駛執照十二個月之行政處罰部分，於
    法並無不合。惟原處分機關裁處罰鍰四萬五千元及施以道路
    交通安全講習部分，因該異議人業經檢察官為緩起訴處分確
    定且期滿未經撤銷緩起訴，並已完成履行緩起訴處分命應繳
    納處分金二萬七千元及安全講習，是於此範圍內原處分機關
    所為裁罰，顯與行政罰法第二十六條規定意旨有違，自有可
    議，是異議人提起本件異議為有理由，本院自應將原處分關
    於裁處罰鍰新臺幣肆萬伍仟元及應參加道路交通安全講習部
    分予以撤銷，並就原處分關於罰鍰部分，自為裁罰如主文第
    二項所示，另就道路交通安全講習處分部分，為不罰之諭知
    ，以期適法。
據上論斷，應依道路交通管理處罰條例第八十七條第二項，道路
交通案件處理辦法第二十條，裁定如主文。
中    華    民    國    99    年    10    月    5     日
                  交通法庭 法  官  楊 志 雄
以上正本證明與原本無異
如不服本裁定應於送達後五日內向本院提出抗告狀
                           書記官  陳 春 銘
中    華    民    國    99    年    10    月    5     日

司法院資訊處製作；財團法人民間司法改革基金會備份。
